臺北高等行政法院判決　　　　　　　　　　　　　　　九十三年度簡字第二○九號
　　原　　　告　甲○○
　　訴訟代理人　乙○○
　　被　　　告　臺北市政府環境保護局
　　代　表　人　陳永仁（局長）
　　訴訟代理人　丙○○
　　　　　　　　丁○○
右當事人間因空氣污染防制法事件，原告不服台北市政府中華民國九十二年十一月二
十八日府訴字第○九二二五一九五七○○號訴願決定，提起行政訴訟。本院判決如左
：
　　主  文
原告之訴駁回。
訴訟費用由原告負擔。
　　事  實
一、事實概要：
    被告所屬衛生稽查大隊稽查人員於民國九十二年八月二十二日十五時四十八分，
    在台北巿興隆路二段四十六號前執行機車排氣檢測勤務，攔檢原告所有之ＩＰＸ
    -- 一五０號重型機車，測得其排放之一氧化碳（ＣＯ）達五．六０％，超過法
    定排放標準（四．五％），被告遂以九十二年八月二十二日Ｄ七八０二五七號交
    通工具違反空氣污染防制法案件通知書予以告發，並以九十二年九月四日機字第
    Ａ00000000號執行違反空氣污染防制法案件處分書，處以原告新臺幣一
    千五百元罰鍰。原告不服，提起訴願，遭駁回。原告猶表不服，遂向本院提起行
    政訴訟。
二、兩造聲明：
　(一)原告聲明：訴願決定及原處分均撤銷。
　(二)被告聲明：駁回原告之訴。
三、兩造之爭點：原告主張兩次檢驗內容是否相同？有無重複檢驗之必要性？
　(一)原告主張之理由：
    1.該車係因原告友人未繳牌照稅、未辦廢氣檢驗，經由原告價購過戶，於監理站
      檢驗廢氣合格，始予過戶，並非決定書理由(四)所稱之行駛安全性之檢測，及排
      煙測試，二者規範目的不同，係屬二事．．．，顯有出入。
    2.九十二年七月十五日檢驗排煙合格，九十二年八月二十二日攔檢，時間僅隔二
      十六日，排氣檢測之儀器穩定度，原告相當懷疑。
    3.是否要小市民每天開車出門前均要至檢測單位，經由排檢合格後才能上路，或
      是自購乙台檢測儀器，每天進行檢測才能安心上路。
    4.該罰則是否該檢討及修定。(指汽、機車經排檢合格者，一年內攔檢不合格者
      ，通知限期改善，復檢不合格者才處以罰則。)
  (二)被告主張之理由：
    1.查空氣污染防制法第三十四條規定：「交通工具排放空氣污染物，應符合排放
      標準。前項排放標準，由中央主管機關會商有關機關定之。」及第四十一條規
      定：「各級主管機關得於車〈機〉場、站、道路、港區、水域或其他適當地點
      實施使用中交通工具排放空氣污染物不定期檢驗或檢查，．．．」又第四十三
      條規定：「各級主管機關得派員攜帶證明文件、檢查或鑑定公私場所或交通工
      具空氣污染物排放狀況、空氣污染收集設施、防制設施、監測設施或產製、儲
      存、使用之油燃料品質，並命提供有關資料。」及第六十三條第一項規定：「
      違反第三十四條第一項或第三十五條規定者，處使用人或所有人新臺幣一千五
      百元以上六萬元以罰鍰，並通知限期改善，屆期仍未完成改善者，按次處罰。
      」行政院環境保護署九十年十二月二十六日 (九Ｏ)環署空字第ＯＯ八二Ｏ九
      Ｏ號令修正發布之「交通工具空氣污染物排放標準」第六條規定「使用中機器
      腳踏車惰轉狀態下測定排氣管之排放標準為一氧化碳（ＣＯ）四‧五％」。行
      政院環境保護署九十二年三月五日以環署空字第Ｚ000000000Ｄ號會
      同交通部交路發字第Ｏ九二ＢＯＯＯＯ一二號令修正發布之「交通工具排放空
      氣污染物罰鍰標準」第二條：「汽車．．．排放空氣污染物超過排放標準者，
      其罰鍰標準如左：一、汽車：(一)機器腳踏車每次新臺幣一千五百元以上六千元
      以下。．．．」及第五條：「交通工具排放空氣污氣污染物超過排放標準之所
      有人或使用人，依下列規定處罰：一、排放氣狀污染物超過排放標準者．．．
      (一)排放氣狀污染物中僅有一種污染物超過排放標準者，依下限標準處罰之。」
    2.原告訴訟理由略謂：(1)該車係因原告友人未繳牌照稅、未辦廢氣檢驗，經由原
      告價購過戶，於監理站檢驗廢氣合格，始予過戶，並非決定書理由(四)所稱之行
      駛安全性之檢測，及排煙測試，二者規範目的不同，係屬二事．．．之文，顯
      有出入。(2)九十二年七月十五日檢驗排煙合格，九十二年八月二十二日攔檢，
      時間僅隔二十六日，排氣檢測之儀器穩定度，原告相當懷疑。(3)是否要小市民
      每天開車出門前均要至檢測單位，經由排檢合格後才能上路，或是自購乙台檢
      測儀器，每天進行檢測才能安心上路。(4)該罰則是否該檢討及修定。(指汽、
      機車經排檢合格者，一年內攔檢不合格者，通知限期改善，復檢不合格者才處
      以罰則。)
    3.答辯意旨：
      (1)原告主張該車於九十二年七月十五日在監理處辦理過戶時，業已通過檢驗乙
        節，依交通部九十二年十月十五日修正道路交通安全規則第四十五條規定：
        「汽車或拖車有左列情形之一者，應申請臨時檢驗．．．．三、出廠十年以
        上，辦理轉讓過戶者。公路監理機關於必要時，得實施臨時檢驗。對於出廠
        十年以上或行駛有安全之汽車 (含機器腳踏車)或拖車，應按所轄管之汽車
        數量比例訂定年度計畫，實施臨時檢驗。」，另依同法第三十九條之三規定
        機器腳踏車臨時檢驗之標準，依同法第三十九條之二有關申請牌照檢驗項目
        及標準，並無包括廢氣檢測項目，該等檢驗其所著重乃系爭車輛行駛安全性
        之檢測，與該車依空氣污染防制法應進行排煙測試，其所著重乃是空氣污染
        之防制，二者規範目的不同。
      (2)查被告所屬衛生稽查大隊執行機車排氣檢測取締工作之稽查人員，均為行政
        院環境保護署「汽車排放空氣污染物汽機車惰轉狀態及無負載檢測人員訓練
        」訓練合格領有合格證書者，又稽查人員於執行機車排氣攔檢勤務前，對於
        當日使用之儀器 (均編有流水號)依規定校正、更換濾材等項作業，且檢測
        儀器係經行政院環境保護署年度巡迴檢校合格，且檢測儀器均做定期校正保
        養，檢測時亦依規定程序操作，故檢測儀器之準確性，以及稽查人員對於檢
        測儀器所具備正確操作之專業技術及檢測過程，並無瑕疵之存在，其所為檢
        測之結果認定原告車輛排氣不合格，即毋庸置疑。
      (3)查原告所有之機車行駛於道路上，遭被告所屬稽查人員以儀器檢測出不符合
        交通工具空氣污染物排放標準，原告自難以其已依道路交通管理法令實施檢
        驗而得以免除其排煙檢測不合格之違規責任。又原告既負有使系爭機車排氣
        符合標準之義務，對於可能造成污染之因素自應注意防範，諸如行車前先行
        暖車至車廠規定之引擎工作溫度等等，是原告尚難據其主張而解免其行政法
        上所應負之責任。
      (4)另查空氣污染防制法第三十四條規定交通工具排放空氣污染物應符合排放標
        準，依同法第六十三條第一項規定，違反該項規定者，應處汽車所有人新臺
        幣一千五百元以上六萬元以下罰鍰。又同法第七十五條規定：「依本法處罰
        鍰者，其額度應依污染程度、特性及危害程度裁處。前項裁罰準則由中央主
        管機關定之。」本案本局裁罰所據之「交通工具違反空氣污染防制法裁罰準
        則」，既係環保署依空氣污染防法第七十五條第二項規定之授權所訂定，且
        該準則第四條規定：「．．經檢驗不符合排放標準者，依『交通工具排放空
        氣污染物罰鍰標準』第二條及第五條規定處罰。」又環保署於九十二年三月
        五日以環署空字第Ｚ000000000Ｄ號會同交通部交路發字第Ｏ九二
        ＢＯＯＯＯ一二號令修正發布『交通工具排放空氣污染物罰鍰標準』第二條
        規定：「汽車及船舶排放空氣污染物超過排放標準者，其罰鍰標準如下：一
        、汽車：(一)機器腳踏車每次新臺幣一千五百元以下六千元以下．．．」及
        同法第五條規定：「交通工具排放空氣污染物超過排放標準之所有人或使用
        人，依下列規定處罰：一、排放氣狀污染物超過排放標準者：(一)排放氣狀
        污染物中僅有一種污染物超過排放標準者，依下限標準處罰之。．．」，可
        知該裁罰準則及罰鍰標準已考量機車排放空氣污染物所造成之危害程度，並
        區別違規情節於法定罰鍰額度內個別訂定應處之罰鍰額度，因此，本案處原
        告新臺幣一千五百元罰鍰，既符合前開裁罰準則之規定，亦無逾越法定罰則
        之裁量範圍，其裁量權之行使尚無不當。
      (5)本案依違規情節認定，從而依首揭法條規定，處以原告新臺幣一千五百元罰
        鍰，用促踐行改善並無不合，原處分請予維持。
      (6)綜上論結，本件行政訴訟違規事實明確，起訴狀所辯為無理由，敬請判決如
        被告之聲明。
　　理  由
一、按空氣污染防制法第三十四條規定：「交通工具排放空氣污染物，應符合排放標
    準。前項排放標準，由中央主管機關會商有關機關定之。」第六十三條第一項規
    定：「違反第三十四條第一項或第三十五條規定者，處使用人或所有人新臺幣一
    千五百元以上六萬元以下罰鍰，並通知限期改善，屆期仍未完成改善者，按次處
    罰。」
    交通工具排放空氣污染物罰鍰標準第二條規定：「汽車．．．排放空氣污染物超
    過排放標準者，其罰鍰標準如下：一、汽車：(一)機器腳踏車每次新臺幣一千五百
    元以上六千元以下。．．．」第五條第一款第一目規定：「交通工具排放空氣污
    染物超過排放標準之所有人或使用人，依下列規定處罰：一、排放氣狀污染物超
    過排放標準者：(一)排放氣狀污染物中僅有一種污染物超過排放標準者，依下限標
    準處罰之。」
    交通工具空氣污染物排放標準第二條規定：「本標準專用名詞定義如左．．．二
    、惰轉狀態測定：指車輛於保持惰轉狀態時，汽油引擎汽車於排氣管直接測定，
    機器腳踏車於排氣管密套長六十公分，內徑四公分套管測定所排放空氣污染物之
    濃度。．．．」第六條規定：「機器腳踏車排氣管排放一氧化碳（ＣＯ）、碳氫
    化合物（ＨＣ）、氮氧化物（ＮＯｘ）之標準，分行車型態測定與惰轉狀態測定
    ．．．使用中機器腳踏車惰轉狀態下測定排氣管之排放標準為一氧化碳（ＣＯ）
    四‧五％」。
    台北市政府九十一年七月十五日府環一字第０九一一００號公告：「主旨：公告
    空氣污染防制法有關本府權限之委任，並自九十一年六月二十一日起生效。．．
    ．公告事項：本府將空氣污染防制法有關本府權限事項委任本府環境保護局，以
    該局名義執行，並自九十一年六月二十一日起生效。」
二、被告所屬衛生稽查大隊稽查人員於九十二年八月二十二日十五時四十八分，在台
    北巿興隆路二段四十六號前執行機車排氣檢測勤務，攔檢原告所有之ＩＰＸ--一
    五０號重型機車，測得其排放之一氧化碳（ＣＯ）達五．六０％，超過法定排放
    標準（四．五％），被告遂以原告違反空氣污染防制法，處以原告一千五百元罰
    鍰。原告不服，主張原告所有機車於九十二年七月十五日於北市監理處過戶在案
    ，依監理處規定機車超過十年辦理過戶，需原車在監理處辦理車檢，系爭機車業
    已通過檢驗，而攔檢日路邊攔檢儀器測定不符標準並且開單告發，如此行徑原告
    實難甘服。且檢驗有效日期為一年，期間如有不符標準係通知改善並非開單告發
    。
三、經查：
  (一)本件原告所有之ＩＰＸ--一五０號重型機車原發照日期係八十一年九月二十一日
    ，且仍使用中，經被告所屬衛生稽查大隊稽查人員於九十二年八月二十二日十五
    時四十八分，在台北巿興隆路二段四十六號前執行機車排氣檢測勤務，攔檢系爭
    機車，測得其排放之一氧化碳（ＣＯ）達五．六０％，超過法定排放標準（四．
    五％），被告乃依法予以告發處分，此有被告衛生稽查大隊編號第000000
    0號機車排氣檢測告發限期改善通知單、系爭車輛車籍資料、陳情訴願案件簽辦
    單及採證相片等影本附卷可稽，且為原告所不爭執，此部分事實洵堪認定。
  (二)原告主張系爭機車於九十二年七月十五日在監理處辦理過戶時，業已通過檢驗，
    被告卻仍開單告發等節。惟查原告主張監理站之該項檢驗乃係原告依道路交通管
    理法令至監理單位所為之檢驗，而道路交通安全規則第三十九條之三規定機器腳
    踏車臨時檢驗之標準，依同法第三十九條之二有關申請牌照檢驗項目及標準，並
    無包括廢氣檢測項目，從而該等檢驗其所著重乃系爭車輛行駛安全性之檢測，與
    該車依空氣污染防制法應進行排煙測試，其所著重乃是空氣污染之防制，二者規
    範目的不同，，係屬二事，並無關聯，原告自難以其已依道路交通管理法令實施
    檢驗而得以免除其排煙檢測不合格之違規責任。
  (三)另查被告所屬衛生稽查大隊執行機車排氣檢測取締工作之稽查人員，均為行政院
    環境保護署「汽車排放空氣污染物汽機車惰轉狀態及無負載檢測人員訓練」訓練
    合格領有合格證書者，又稽查人員於執行機車排氣攔檢勤務前，對於當日使用之
    儀器 (均編有流水號)依規定校正、更換濾材等項作業，且檢測儀器係經行政院
    環境保護署年度巡迴檢校合格，有經濟部標準檢驗局九十二年六月十四日車輛排
    氣分析儀檢定合格證書影本乙份附卷可稽。且檢測儀器均做定期校正保養，檢測
    時亦依規定程序操作，故檢測儀器之準確性，以及稽查人員對於檢測儀器所具備
    正確操作之專業技術及檢測過程，並無瑕疵之存在，其所為檢測之結果認定原告
    車輛排氣不合格，即屬合乎正當程序。原告徒稱該檢測儀器穩定度尚有疑義，為
    不足採。
  (四)而原告既使用機車，即負有使系爭機車排氣符合標準之義務，對於可能造成污染
    之因素自應注意防範，諸如行車前先行暖車至車廠規定之引擎工作溫度等等，是
    原告尚難據其主張曾經監理站檢驗合格而解免其行政法上所應負之責任。
五、綜上所述，被告以原告所有系爭機車排放一氧化碳超過法定排放標準，違反前揭
    空氣污染防制法第三十四條及交通工具空氣污染物排放標準第六條規定，依前揭
    空氣污染防制法第六十三條第一項及交通工具排放空氣污染物罰鍰標準第五條第
    一款第一目規定，處以原告一千五百元罰鍰之處分，並無違法。訴願決定予以維
    持，亦無不合，原告仍執前詞，訴請撤銷，為無理由，應予駁回。
五、本件適用簡易訴訟程序，故不經言詞辯論逕為判決。
據上論結，本件原告之訴為無理由，應依行政訴訟法第二百三十三條第一項、第一百
九十五條第一項、第九十八條第三項前段，判決如主文。
中　　華　　民　　國　　九十三　　　年　　　五　　　月　　三十一　　　　日
                 臺 北 高 等 行 政 法 院   第 七 庭
                                         法  官　鄭小康
右為正本係照原本作成。
本件以訴訟事件所涉及之法律見解具有原則性者為限，始得於本判決送達後二十日內
向本院提出上訴狀並表明上訴理由，如已於本判決宣示後送達前提起上訴者，應於判
決送達後二十日內補具上訴理由書（均須按他造人數附繕本），且經最高行政法院許
可後方得上訴。
中　　華　　民　　國　　九十三　　　　年　　六　　月　　　一　　　　　　日
　　　　　　　　　　　　　　　　　　　　　書記官　黃倩鈺
